【裁判字號】    89,訴,2110
【裁判日期】    891206
【裁判案由】    偽造文書等
【裁判全文】
臺灣高雄地方法院刑事判決                        八十九年度訴字第二一一號
    公  訴  人  臺灣高雄地方法院檢察署檢察官
    被      告  甲○○
右列被告因偽造文書等案件，經檢察官提起公訴（八十九年度偵字第八一四一號、八
十九年度偵字第一七六八六號），本院判決如左：
    主  文
甲○○行使偽造私文書，足以生損害於他人，處有期徒刑肆月。八十六年二月八日高
雄市小客車租賃商業同業公會租車契約書（出租人國晉小客車租賃有限公司、承租人
丁○○）正面下方承租人（乙方）親筆簽名欄內偽造之「丁○○」署押壹枚、偽造之
丁○○指印貳枚、同前高雄市小客車租賃商業同業公會租車契約書背面小客車租賃有
限公司租車契約條款乙方親筆簽名欄內偽造之「丁○○」之署押壹枚及偽造之丁○○
指印壹枚，均沒收。又意圖為自己不法之所有，而侵占遺失物，處罰金貳仟元，如易
服勞役以參佰元折算壹日。
    事  實
一、甲○○於民國八十六年一月間某日，在高雄市鹽埕區某不詳處所，見丁○○遺失
    之國民身分證（七十五年三月一日發證）及駕駛執照（駕照號碼Ｚ000000
    000號，八十三年八月二十六日發照）各一張遭人丟棄於路旁，竟意圖為自己
    不法之所有，將丁○○所遺失之國民身分證及駕駛執照拾起佔為己用，而侵占他
    人之遺失物。嗣於八十六年二月八日上午九時三十分許，甲○○因需用車輛，乃
    前往乙○○經營位於高雄市○○○路八十號之「國晉小客車租賃有限公司」（下
    稱國晉公司），冒用丁○○之名義，於高雄市小客車租商業同業公會租車契約書
    （出租人國晉公司、承租人丁○○、日期八十六年二月八日）下方承租人（乙方
    ）親筆簽名欄內偽造丁○○之簽名一枚，及按指印各一枚於承租人丁○○欄、承
    租人（乙方）親筆簽名欄內，並於該租車契約書背面小客車租賃有限公司租車契
    約條款乙方親筆簽名欄下偽造「丁○○」之簽名一枚、指印一枚，以填妥前開租
    車契約書而偽造私文書，進而將該偽造之租車契約書交予國晉公司職員戊○○以
    承租車號ＴＲ—三七二○號自用小客車而行使之，足以生損害於國晉公司及丁○○。不料，甲○○於駕駛車號ＴＲ—三七二○號自用小客車離去後，即不慎將之
    撞毀，甲○○乃於八十六年二月九日凌晨某時許，將車號ＴＲ—三七二○號自用
    小客車棄置於國晉公司附近之高雄市○○路與四維路口，並由國晉公司於八十六
    年二月九日自行派員駛回。後於八十六年四月二十五日，國晉公司具狀向臺灣高
    雄地方法院檢察署訴請偵辦甲○○、丁○○二人涉嫌偽造文書罪嫌，甲○○因前
    有竊盜案件經臺灣高雄地方法院判處有期徒刑三月，緩刑二年在案，為圖脫罪，
    竟唆使前妻丙○○（業經臺灣高等法院高雄分院以八十九年度上訴字第七七號判
    決無罪確定）虛構丁○○之國民身分證、駕駛執照為丙○○所拾獲等情，丙○○
    遂於八十六年六月五日檢察官訊問時，謊稱上揭丁○○之國民身分證及駕駛執照
    各一枚，為其於八十六年一月間某日，在高雄市鹽埕區某地拾獲，並向甲○○表
    示證件為其表弟丁○○所有，同時將前開證件交付予甲○○代為承租車輛，甲○○對丁○○之國民身分證、駕駛執照均為其所拾獲一情並不知悉等語，致承辦檢
    察官以甲○○犯罪嫌疑不足而以八十六年度偵字第一○三七○號為不起訴處分在
    案，丙○○則經檢察官以涉有偽造文書罪嫌提起公訴。嗣丙○○於八十八年五月
    十七日臺灣高雄地方法院刑事庭法官訊問時，始坦承前於偵查中之供述均屬虛偽
    而查悉上情。
二、案經臺灣高等法院高雄分院檢察署核轉臺灣高雄地方法檢察署檢察官偵查起訴。
    理  由
一、訊據被告甲○○對於八十六年一月間，在高雄市鹽埕區某處，拾獲丁○○所遺失
    之駕駛執照一張，並於八十六年二月八日上午九時三十分許，持前開拾獲之駕駛
    執照一張，前往高雄市○○○路八十號之國晉公司，承租車號ＴＲ—三七二○號
    自用小客車一部，並偽以丁○○之名義，於出租人國晉公司、承租人丁○○之高
    雄市小客車租賃商業同業公會租車契約書上正面承租人（乙方）親筆簽名欄內偽
    造丁○○之簽名一枚，並於承租人丁○○欄、承租人（乙方）親筆簽名欄內按印
    本人之指印各一枚，及於前開租車契約書背面小客車租賃有限公司租車契約條款
    乙方親筆簽名欄內偽造丁○○之簽名及指印各一枚，復提出予國晉公司之職員戊○○而行使之事實坦承不諱，核與證人即告訴人國晉公司之代理人戊○○、丙○○證述及被害人丁○○指述情節大致相符，並有高雄市小客車租賃商業同業公會
    租車契約書影本、中國時報廣告組八十六年四月十八日廣告刊出證明單及報紙影
    本、丁○○遺失之駕駛執照影本各一份附卷可稽，堪認被告此部分之自白與事實
    相符，洵堪採信。惟辯稱：伊並未拾獲丁○○之國民身分證云云；然查，被告係
    以丁○○之國民身分證（七十五年三月一日發證）及駕駛執照（駕照號碼Ｚ00
    0000000號、八十三年八月二十六日發照）向國晉公司租用車號ＴＲ—三
    七二○號自用小客車一情，業經證人即告訴人國晉公司之代理人戊○○指述綦詳
    ，並有被告於租用車號ＴＲ—三七二○號自小客車時所提出之丁○○國民身分證
    、駕駛執照影本各一份附卷可稽，且被告迭於另案偵查、審理中均不否認有持丁○○之國民身分證向告訴人國晉公司租用車輛之情（見八十六年度偵字第一○三
    七○號偵查卷第四十二頁、八十八年度易緝字第八○號刑事卷八十八年七月二十
    九日審判筆錄、八十九年度上訴字第七七號刑事卷八十九年一月三十一日訊問筆
    錄），足見被告確有持丁○○遺失之國民身分證向告訴人國晉公司租用車號ＴＲ
    —三七二○號自小客車之行為，是被告拾獲被害人丁○○之國民身分證並予以侵
    占之犯行，亦堪認定。事證明確，被告犯行均堪認定。至被告雖一再指稱係證人
    丙○○要求代為承租車輛，然被告係以其本人拾獲之丁○○國民身分證、駕駛執
    照向告訴人國晉公司承租車輛，是被告明知其未獲丁○○授權一節甚明，被告既
    於未經丁○○之同意或授權之情形下，即擅自於租車契約書上簽署丁○○之簽名
    及按印指印，其顯有偽造之意甚明，辜不論是否真係證人丙○○委託被告租車，
    均無解於被告偽造私文書、行使偽造私文書之罪責，附此敘明。
二、核被告甲○○所為，係犯刑法第三百三十七條之侵占遺失物罪、刑法第二百十六
    條、第二百十條之行使偽造私文書罪。被告偽造私文書復持以行使，其偽造私文
    書之低度行為應為行使之高度行為所吸收，不另論罪，又其偽造署押為偽造私文
    書之部分行為，亦不另論罪。又被告所犯上開侵占遺失物與行使偽造私文書二罪
    間，犯意各別，行為互殊，應予分論併罰。爰審酌被告拾獲他人之國民身分證、
    駕駛執照後，不知將之予警察機關處理或歸還予丁○○本人，竟意圖為自己不法
    之所有予以侵占入己，並偽以他人名義承租車輛，足以生損害於國晉公司及丁○○本人，惟念其犯後坦承大部分之犯行等一切情狀，量處如主文所示之刑，罰金
    刑部分並諭知如易服勞役之折算標準。又出租人國晉公司、承租人丁○○之八十
    六年二月八日高雄市小客車租賃商業同業公會租車契約書正面承租人（乙方）親
    筆簽名欄內「丁○○」之簽名一枚、承租人丁○○欄及承租人（乙方）親筆簽名
    欄內偽造丁○○之指印二枚、前開租車契約書背面小客車租賃有限公司租車契約
    條款乙方親筆簽名欄內偽造「丁○○」之簽名、指印各一枚，不問屬於犯人與否
    ，併依刑法第二百十九條規定，宣告沒收。至偽造之出租人國晉公司、承租人丁○○之八十六年二月八日高雄市小客車租賃商業同業公會租車契約書一份，已經
    被告交予告訴人國晉公司收執而非屬被告所有，自不併予宣告沒收，附此敘明。
三、公訴意旨另以：被告甲○○意圖為自己不法之所有，明知無返還車輛之意，於八
    十六年二月八日上午九時三十分許，前往高雄市○○○路八十號乙○○所經營之
    國晉公司，以詐術謊稱丁○○欲租用車輛，並持丁○○之身分證及駕駛執照，向
    國晉公司之職員戊○○租用車號ＴＲ—三七二○號自用小客車，言明僅租用一天
    ，並在租車契約書承租人欄內偽簽丁○○之文字，製作成租賃契約書而偽造私文
    書，並交付予戊○○而行使之，足以生損害於丁○○及國晉公司之車輛追索權，
    國晉公司並因此陷於錯誤，於收受被告一日新台幣（下同）二千元之租金後，將
    上揭自用小客車交付予被告，被告因此享有車輛使用之利益，而得財產上之不法
    利益，因認被告涉有刑法第三百三十九條第二項之詐欺得利罪嫌。
四、按犯罪事實應依證據認定，無證據不得推定其犯罪事實，刑事訴訟法第一百五十
    四條定有明文。訊據被告固坦承於八十六年二月八日上午九時三十分許，以拾獲
    之丁○○駕駛執照，向告訴人國晉公司承租車號ＴＲ—三七二○號自用小客車一
    部，約定每日租金二千元，租期一日，嗣因車輛撞毀，遂於八十六年二月九日凌
    晨某時，將車號ＴＲ—三七二○號自用小客車棄置於高雄市○○路與四維路口之
    事實，惟堅詞否認有何詐欺得利之犯行，辯稱：因為伊與丙○○都沒有駕照，丙○○又拜託伊幫忙租車，才會用撿到的駕照去租車，車子並不是伊所使用等語。
五、經查：
  (一)證人丙○○雖曾於八十六年度偵字第一○三七○號偵查中供稱：丁○○之身分證
    及駕駛執照係其拾獲，並交付予被告，而委託被告代為承租車輛等語，然證人莊
    美善其後於八十八年度訴緝字第八○號、八十九年度上訴字第七七號刑事案件審
    理中均否認有拾獲丁○○身分證、駕駛執照並委託被告租用車輛之情，且被告於
    本院審理中亦坦承丁○○之駕駛執照為其所拾獲一節，足見證人丙○○於八十六
    年度偵字第一○三七○號偵查案件中證詞之不實。
  (二)又系爭丁○○之身分證係案外人甲○○持向國晉公司行使，並在租車契約上偽簽
    丁○○署押而租得車輛使用等情，業據證人戊○○證述無訛，並經被告自承屬實
    ，且被告除留下自己000000000號呼叫器號碼供車行聯絡外，於租車同
    時並留置自己騎用之輕型機車交付告訴人國晉公司擔保，嗣後因車號ＴＲ—三七
    二○號自用小客車不慎撞毀，被告未通知國晉公司點收，即在八十六年二月九日
    凌晨某時許，利用夜間將車號ＴＲ—三七二○號自用小客車隨意停置於高雄市○○路與四維路口，任由告訴人國晉公司自行尋找，並趁隙將其留置擔保之機車騎
    回，迭經告訴人國晉公司多方聯絡，被告均避不見面等節，亦經證人戊○○於八
    十八年度訴緝字第八○號案件中證述綦詳，且為被告所不爭執；倘如被告所言，
    係證人丙○○要求代為承租車輛，被告大可將拾獲之丁○○身分證及駕駛執照交
    予證人丙○○，由證人丙○○自行前往承租車輛即可，其何需甘冒偽造文書刑責
    之風險於租車契約書上偽簽丁○○之姓名，更提供自己平日使用之交通工具為擔
    保，是被告所辯，顯與常情有違。
  (三)又觀諸被告歷次對於租車、還車過程之說明，其先於八十八年度訴緝字第八○號
    中供稱：「「在租車當日（即八十八年二月八日）早上伊去埕區○○街二四二
    巷址去探視被告時，被告說要去看母親，說要用車，... 當時伊一人去租車，被
    告當時還有另一男性友人陪她去，而且租的車是雙座，所以伊自行搭計程車離去
    。... 」（見八十八年度訴緝字第八○號卷八十八年七月二十九日審判筆錄），
    惟嗣後即改口稱：「被告與伊約好說俟伊租車後，在阮綜合醫院外面等候，被告
    說她會叫朋友來開車，... 會合時只有被告一人來」（見八十八年訴緝字第八○
    號卷本院八十八年八月十九日審判筆錄），後於八十九年上訴字第七七號案件中
    又稱：「我就交給她。我從租車行出來就交車給她了，她在旁邊和她的朋友一起
    來。」等語（見八十九年度上訴字第七七號卷八十九年一月三十一日訊問筆錄）
    ，顯見被告前後供詞之反覆，是否可信，已足令人生疑。是綜合以上各情觀察，
    足認被告租用車輛全然係為自己使用，其所辯係證人丙○○委託其代為租車之詞
    ，全屬臨訟編串，洵無可採。
  (四)又被告雖係為自己租用車輛，然被告以丁○○之名義向告訴人國晉公司租用車號
    ＴＲ—三七二○號自用小客車時，約定每日租金二千元，租期一天，於八十六年
    二月八日承租當天，被告即已支付二千元之租金，且被告於八十六年二月九日凌
    晨即將車號ＴＲ—三七二○號自用小客車停放於高雄市○○路與四維路口，而經
    告訴人國晉公司於八十六年二月九日自行取回等情，為被告及證人戊○○雙方所
    不爭執，是雖被告有以他人名義承租車輛之行為，然以被告與告訴人國晉公司約
    定約用之期限本即為一日，當日之租金並已經被告支付完畢，被告復於翌日將車
    輛停放於告訴人國晉公司之附近，由告訴人國晉公司自行取回，告訴人國晉公司
    並於翌日將車輛取回，故難認被告有何取得使用車輛不法利益之意，自難僅以被
    告有冒用他人名義一情遽為推論。此外，本院復查無其他積極證據足證被告有何
    公訴人所指此部分之犯行，惟公訴意旨認部分與前揭罪科刑之行使偽造私文書罪
    間，有方法結果之牽連關係，屬裁判上之一罪，爰不另為無罪之諭知。
據上論斷，應依刑事訴訟法第二百九十九條第一項前段，刑法第二百十六條、第二百
十條、第三百三十七條、第二百十九條、第四十二條第二項、第五十一條第十款，罰
金罰鍰提高標準條例第一條前段、第二條，判決如主文。
中      華      民      國    八十九    年     十二     月      六      日
                                  臺灣高雄地方法院刑事第七庭
                                      法  官     曾  淑  娟
右正本證明與原本無異。
如不服本判決，應於判決送達後十日內，向本院提出上訴狀。
                                      書記官     陳  恩  如
中      華      民      國    八十九    年     十二     月      六      日
附錄本判決論罪之法條：
刑法第二百十六條：
行使第二百十條至第二百十五條之文書者，依偽造、變造文書或登載不實事項或使登
載不實事項之規定處斷。
刑法第二百十條：
偽造、變造私文書，足以生損害於公眾或他人者，處五年以下有期徒刑。
刑法第三百三十七條：
意圖為自己或第三人不法之所有，而侵占遺失物、漂流物或其他離本人所持有之物者
，處五百元以下罰金。
刑法第二百十九條：
偽造之印章、印文或署押，不問屬於犯人與否，沒收之。


司法院資訊處製作；財團法人民間司法改革基金會備份。
